【裁判字號】    98,交抗,1120
【裁判日期】    981116
【裁判案由】    聲明異議
【裁判全文】
臺灣高等法院臺中分院刑事裁定        98年度交抗字第1120號
抗 告 人  交通部公路總局臺中區監理所彰化監理站
受處分人  甲○○
上列抗告人因聲明異議案件，不服臺灣彰化地方法院中華民國98
年10月6日所為裁定（98年度交聲字第1404號）提起抗告，本院
裁定如下：
    主  文
原裁定撤銷。
原處分關於酒精濃度超過規定標準部分裁處受處分人甲○○逾新
台幣貳萬玖仟伍佰元部分之罰鍰撤銷。
上開撤銷部分（即罰鍰新台幣貳萬元）不罰。
    理  由
一、原裁定意旨略以：異議人即受處分人甲○○於民國96年10月
    22日凌晨2時34分許，駕駛車牌號碼5091-PU號自用小客車，
    行經國道一號南下200.8公里處，因有「汽車駕駛人酒精濃
    度超過規定標準（0.55以上）」之違規事實，經警掣單舉發
    ，乃依道路交通管理處罰條例第35條第1項第1款規定裁處受
    處分人罰鍰新臺幣（下同）4萬9500元，吊扣駕駛執照12個
    月，並施以道安講習等處分。又因同時犯刑法第185條之3之
    公共危險罪，業經臺灣彰化地方法院檢察署檢察以96速偵字
    第840號為緩起訴處分，受處分人應向財團法人犯罪被害人
    保護協會臺灣彰化分會繳付2萬元，受處分人亦已於96年12
    月14日履行前揭應繳付之款項，緩起訴期間自96年11月13日
    起算，至97年11月12日期滿，是該緩起訴處分確已發生實質
    確定力等情，本案受處分人就上開同一酒後駕車行為經前開
    刑案部分之緩起訴處分確定，惟該緩起訴處分亦含有命受處
    分人支付2萬元之金錢給付部分，已產生實質刑罰效果，如
    同時違反行政法上義務之規定，因已受有實質制裁，此時行
    政機關若另行依行政法裁罰，無異一罪二罰，因此參酌行政
    罰法第26條之立法意旨，違反行政法上義務之行為，若同時
    亦經檢察官另為緩起訴處分時，行政機關應不得就同一行為
    ，再為與刑罰相類之罰鍰處分。本件受處分人所受之具體緩
    起訴處分內容即向財團法人犯罪被害人保護協會臺灣彰化分
    會支付2萬元，與不起訴處分應非相當。故本件既已依懲罰
    作用較強之刑事法律制裁，即無再依行政法為相同處罰之必
    要。是本件受處分人之聲明異議為有理由，自應由本院將原
    處分中關於罰鍰4萬9500元部份撤銷，並自為裁定如主文第2
    項對受處分人上開撤銷部分為不罰之諭知云云。
二、抗告意旨略以：本件異議人酒後駕車行為既經檢察官為緩起
    訴處分，並命受處分人向公益團體捐款2萬元，惟因異議人
    本案被查獲當時酒精濃度高達每公升0.61毫克，而其所支付
    之緩起訴處分金僅2萬元，尚未達「違反道路交通管理事件
    統一裁罰基準表」所定最低罰鍰基準（依前開規定，駕駛人
    違反道路交通管理處罰條例第35條第1項第1款之規定，其吐
    氣所含酒精濃度超過每公升0.55毫克以上者，小型車之最低
    鍰為4萬9500元），然異議人所支付之緩起訴處分金與前開
    最低罰鍰金額相較，顯然偏低，難謂符合公平正義原則，是
    依處罰條例第35條第8項之規定，即應補繳不足最低罰鍰之
    差額部分。參以臺灣高等法院於95年10月30日以院信文廉字
    第0950006510號函轉司法院函示所屬各法院之意旨，本件受
    處分人縱依緩起訴處分命令向公益團體捐款2萬元，依上開
    規定，原處分機關就行政罰之罰鍰方面仍得裁處2萬9500元
    （即差額部分）。原審法院就原處分關於罰鍰4萬9500元撤
    銷，並為不罰之裁定，實有未洽，爰提起抗告，請求撤銷原
    裁定等語。
三、經查：
(一)、按「酒後駕車經檢察官為緩起訴處分，並命被告向公益團體
    捐款或提供義務勞務者，被告係履行檢察官為緩起訴處分命
    令，此等命令名義上雖非刑罰，但仍是一種特殊的處遇措施
    ，造成被告之財產減少或義務增加，性質上亦屬干預人民自
    由之處分，與刑事制裁無異，實質上為刑事處罰。故檢察官
    為緩起訴處分並命向公益團體捐款者，其捐款解釋上亦屬道
    路交通管理處罰條例第35條第8項所規定之罰金，監理機關
    雖不得再為行政裁罰，惟若行為人所支付之緩起訴處分金，
    未達道路交通管理處罰條例第92條第3項所訂最低罰鍰基準
    規定者（依違反道路交通管理事件統一裁罰基準表之規定，
    駕駛人違反處罰條例第35條第1項第1款之規定，其吐氣所含
    酒精濃度超過每公升0.55毫克以上者，機車之最低罰鍰為45
    ,000 元，小型車之最低罰鍰為49,500元），依該條例第35
    條第8項之規定，即須補繳不足最低罰鍰之部分，始為適法
    。因此法院僅得就行為人已依緩起訴處分為公益捐款部分予
    以撤銷，並為不罰之諭知」（臺灣高等法院暨所屬法院97年
    法律座談會刑事類提案第39號研討結果參照）。
(二)、本件受處分人於96年10月22日凌晨2時34分許，駕駛車牌號
    碼5091-PU號自用小客車，行經國道一號南下200.8公里處，
    因有「汽車駕駛人酒精濃度超過規定標準（0.55以上）」之
    違規事實，乃依道路交通管理處罰條例第35條第1項第1款規
    定裁處受處分人罰鍰4萬9500元，吊扣駕駛執照12個月，並
    施以道安講習等處分，有交通部公路總局臺中區監理所（彰
    化監理站）彰監四字第64-Z00000000號違反道路交通管理事
    件裁決書在卷可稽（見原審卷第4頁），又本件受處分人因
    同一事實，業經臺灣彰化地方法院檢察署檢察官以96速偵字
    第840號為緩起訴處分，緩起訴期間為1年，並命受處分人應
    於收受執行緩起訴處分命令通知書後3個月內向財團法人犯
    罪被害人保護協會臺灣彰化分會繳付2萬元完畢，上開處分
    於96年11月13日確定（至97年11月12日緩起訴期滿），受處
    分人並於96年12月14日繳納完畢等情，有臺灣彰化地方法院
    檢察署檢察官96速偵字第840號緩起訴處分書、臺灣彰化地
    方法院檢察署檢察官執行緩起訴處分命令通知書及郵政跨行
    匯款申請書在卷可稽（見原審卷第12、7、5頁）。依上開說
    明，受處分人所支付之緩起訴處分金2萬元部分，業經緩起
    訴處分期間屆滿未經撤銷而實質確定，且未達道路交通管理
    處罰條例第92條第3項所訂最低罰鍰基準，是以，依該條例
    第35條第8項規定，原處分機關就行政罰之罰鍰方面仍得裁
    處2萬9500元（即差額部分）。原裁定將原處分關於酒精濃
    度超過規定標準部分罰鍰4萬9500元全部撤銷，並為全部不
    罰之諭知即有不當，抗告意旨主張受處分人應繳納不足最低
    罰鍰差額部分，為有理由，應由本院撤銷原裁定及將原處分
    關於酒精濃度超過規定標準部分裁處受處分人甲○○「逾」
    2萬9500元部分撤銷，並諭知撤銷部分（即罰鍰2萬元部分）
    不罰。至原處分裁處受處分人罰鍰2萬9500元部分，依上所
    述，自應由受處分人依法繳納，併此敘明。
四、據上論斷，應依道路交通案件處理辦法第26條，刑事訴訟法
    第413條，裁定如主文。
中    華    民    國    98    年    11    月    16    日
            刑事第四庭    審判長法  官  洪  耀  宗
                                法  官  許  文  碩
                                法  官  蔡 王 金 全
上列正本證明與原本無異。
不得再抗告。
                                書記官  金  珍  華
中    華    民    國    98    年    11    月    17    日


司法院資訊處製作；財團法人民間司法改革基金會備份。
